臺灣臺南地方法院臺南簡易庭民事判決
110年度南簡字第304號
原      告  陳穎芳  

訴訟代理人  徐建光律師
被      告  生億建設企業股份有限公司


法定代理人  邱郭美澄
            邱慧雯  

上列當事人間請求塗銷抵押權登記事件，本院於民國110年4月14
日言詞辯論終結，判決如下：
    主  文
被告應將如附表所示之抵押權設定登記予以塗銷。
訴訟費用新臺幣伍仟肆佰元由被告負擔。
    事實及理由
壹、程序方面
一、按解散之公司除因合併、分割或破產而解散外，應行清算；
    解散之公司，於清算範圍內，視為尚未解散；公司經中央主
    管機關廢止登記者，準用上開規定，公司法第24條、第25條
    、第26條之1分別定有明文。是以，公司經中央主管機關廢
    止登記者，亦為公司解散之原因；公司解散後，尚須經清算
    程序，了結其法律關係，在清算範圍內，視為尚未解散，即
    在清算完結前，法人之人格於清算之範圍內仍然存續，必待
    清算完結後，公司之人格始歸消滅（最高法院104年度台抗
    字第923號裁定要旨參照）。次按公司之清算人在執行職務
    範圍內，亦為公司負責人；公司之清算，以董事為清算人；
    但公司法或章程另有規定或股東會另選清算人時，不在此限
    ，公司法第8條第2項、第322條第1項規定甚明。查被告公司
    已於民國104年1月9日經臺南市政府以府經工商字第1040003
    186號函為廢止登記，依上開說明，其應進行清算，而被告
    公司之章程就清算人部分並無特別規定，且未向法院聲請清
    算等情，有公司基本資料、股份有限公司變更登記表、被告
    公司章程、索引卡查詢等件在卷可稽（見調解卷第21、49、
    51、55至59頁及本院卷第23至35頁）。則按公司法第322條
    第1項本文規定，應以被告之董事為清算人，而依被告公司
    變更登記表之記載（見調解卷第51頁），其董事為郭公爵、
    邱郭美澄、邱慧雯，郭公爵業已死亡，則原告以邱郭美澄、
    邱慧雯為被告之法定代理人（見調解卷第61頁除戶戶籍謄本
    、第67頁民事陳報二狀），於法並無不合，合先敘明。
二、本件被告經合法通知，未於言詞辯論期日到場，核無民事訴
    訟法第386條所列各款情形，爰依原告之聲請，由其一造辯
    論而為判決。
貳、實體方面　　
一、原告起訴主張：
　㈠訴之聲明：如主文第1項所示。 
　㈡原告向被告購買如附表所示之臺南市○區○○○段000地號土地（
    重測後為臺南市○區○○段000地號）及其上之建物（重測後為
    臺南市○區○○段000○號，與上開土地合稱為系爭房地），兩
    造因土地上墳墓之遷移事宜而於83年3月26日簽訂協議書（
    下稱系爭協議書），約定原告於被告將墳墓遷移前，得暫緩
    給付價金新臺幣（下同）49萬2,000元，原告將上開建物設
    定第二順位抵押權登記予被告，若抵押權設定期間逾15年，
    被告仍未遷移墳墓時，被告願拋棄前開價金請求權。原告遂
    於83年4月8日將其所有之系爭房地設定如附表所示之最高限
    額抵押權（下稱系爭抵押權）登記給被告，存續期間自83年
    3月26日起至89年3月26日。
　㈢又依系爭協議書第5條記載之「設定期間逾15年」及「拋棄價
    金請求權」，應認兩造就價金請求權之消滅時效係約定自系
    爭抵押權設定期間屆滿時起算。而自上開存續期間屆滿之翌
    日即89年3月27日起算至104年3月27日，已逾15年，應認被
    告已拋棄價金請求權，其復自104年3月27日起至109年3月27
    日止，經過5年不實行系爭抵押權，故本件應適用民法第880
    條規定，認為系爭抵押權業已消滅。
　㈣倘鈞院認為「時效完成」與「拋棄請求權」並不相同，不適
    用民法第880條規定，然被告拋棄價金請求權後，經過5年不
    實行其抵押權，揆諸民法第880條「不能使權利狀態永不確
    定」之立法理由，原告應得類推適用民法第880條規定，主
    張系爭抵押權業已消滅。系爭抵押權既已消滅，惟系爭房地
    仍有抵押權登記，有害於原告所有權之行使，原告依民法第
    767條第1項規定，自得請求被告塗銷系爭抵押權登記。
二、被告經合法通知，未於言詞辯論期日到場，亦未提出書狀作
    何聲明或陳述。
三、得心證之理由：
　㈠原告主張之上開事實，提出系爭協議書、土地登記第一類謄
    本、建物登記第一類謄本等件為證（見調解卷第23至31頁）
    。而被告對於原告主張之事實，已於相當時期受合法之通知
    ，而於言詞辯論期日不到場，亦未提出任何書狀或證據資料
    爭執原告之主張，依民事訴訟法第280條第3項前段準用同條
    第1項之規定，應視同自認。是本院綜合上開事證，依證據
    調查之結果，堪信原告之主張為真。
　㈡按請求權，因15年間不行使而消滅；消滅時效，自請求權可
    行使時起算，民法第125條本文、第128條前段分別定有明文
    。又抵押權擔保之請求權，雖經時效消滅，債權人仍得就其
    抵押物取償，固為民法第145條第1項所明定。惟抵押權人於
    消滅時效完成後，如長期不實行其抵押權，不免將使權利狀
    態永不確定，有害於抵押人之利益，為維持社會交易秩序，
    故民法第880條規定：「以抵押權擔保之債權，其請求權已
    因時效而消滅，如抵押權人，於消滅時效完成後，5年間不
    實行其抵押權者，其抵押權消滅。」此為物權因除斥期間之
    經過而消滅之例外規定。故抵押權人於不動產擔保之債權時
    效完成後逾5年，仍未就不動產取償，或執拍賣抵押物裁定
    聲請執行法院強制執行拍賣抵押物，則不動產設定之抵押權
    已因其所擔保債權之請求權消滅時效完成及5年除斥期間之
    經過而歸於消滅，此不因債務人是否已就請求權為時效抗辯
    而有不同。查原告將其名下之系爭房地設定系爭抵押權給被
    告，存續期間為83年3月26日起至89年3月26日，有原告提出
    之土地、建物登記第一類謄本為證。而被告並未提出有何中
    斷請求權時效之事由及證據，則系爭抵押權所擔保之債權請
    求權應自該存續期間屆滿之日即89年3月26日起算15年，於1
    04年3月26日因罹於時效期間而消滅。又被告於其債權請求
    權時效完成後，經過5年除斥期間，即至109年3月26日止並
    未實行系爭抵押權，揆諸上開說明，應認系爭抵押權業已消
    滅。
　㈢次按所有人對於妨害其所有權者，得請求除去之，民法第767
    條第1項中段定有明文。系爭抵押權既已消滅，倘原告所有
    之系爭房地仍繼續登記有系爭抵押權，對原告所有權行使確
    實造成妨害，故原告本於所有權人之地位，請求被告塗銷系
    爭抵押權登記，核屬有據。
四、綜上所述，系爭抵押權已因其所擔保之債權請求權罹於時效
    及除斥期間經過而消滅，原告本於系爭房地所有權人之地位
    ，依民法第767條第1項中段規定，請求被告塗銷系爭抵押權
    ，為有理由，應予准許。
五、按訴訟費用，由敗訴之當事人負擔；法院為終局判決時，應
    依職權為訴訟費用之裁判，民事訴訟法第78條、第87條第1
    項分別定有明文。本件原告之訴為有理由，第一審訴訟費用
    即裁判費5,400元，應由被告負擔，爰判決如主文第2項所示
    。
六、據上論結，本件原告之訴為有理由，依民事訴訟法第436條
    第2項、第385條第1項前段、第78條、第87條第1項，判決如
    主文。
中　　華　　民　　國　　110 　年　　4 　　月　　30　　日
                  臺南簡易庭  法  官  陳尹捷
以上正本係照原本作成。
如不服本判決，應於判決送達後20日內，向本院提出上訴狀並表
明上訴理由，如於本判決宣示後送達前提起上訴者，應於判決送
達後20日內補提上訴理由書（須附繕本）。
如委任律師提起上訴者，應一併繳納上訴審裁判費。　　　　　
中　　華　　民　　國　　110 　年　　4 　　月　　30　　日
　　　　　　　　　　　　　　　書記官  曾美滋 
附表：
土                 地  抵押權人 設    定權利範圍 收件字號 登記日期 擔保債權 總金額 設  定 義務人 臺南市○區○○段000地號     生億建設企業股份有限公司  309/10萬     83年臺南土字第015748號    83年4月8日    最高限額 49萬2,000元    陳穎芳 建      物 門      牌   設    定權利範圍     臺南市○區○○段000○號  臺南市○區○○路○段000巷00號4樓    全部